【裁判字號】    97,訴,2014
【裁判日期】    980415
【裁判案由】    塗銷所有權移轉登記
【裁判全文】
臺灣高雄地方法院民事判決              97年度訴字第2014號
原      告  第一商業銀行股份有限公司
法定代理人  丙○○
訴訟代理人  甲○○
訴訟代理人  戊○○
被      告  己○○
訴訟代理人  吳世敏律師
被      告  乙○○
上列當事人間塗銷所有權移轉登記事件，本院於民國98年4月1日
言詞辯論終結，判決如下：
    主  文
被告間於民國九十七年三月十日就坐落高雄縣大寮鄉○○段潮州
寮小段三０六二建號即門牌號碼高雄縣大寮鄉○○路八十六之十
六號權利範圍全部之建物所為贈與之債權行為及所有權移轉之物
權行為應予撤銷。
被告乙○○應將前項不動產於民國九十七年三月二十一日以高雄
縣大寮地政事務所九七年寮登字第一０八八０號收件、民國九十
七年三月二十四所為之所有權移轉登記予以塗銷，回復登記為被
告己○○所有。
訴訟費用由被告負擔。
    事  實  及  理  由
壹、程序事項：
    訴狀送達後，原告不得將原訴變更或追加他訴。但請求之基
    礎事實同一者，不在此限。又被告於訴之變更或追加無異議
    ，而為本案之言詞辯論者，視為同意變更或追加。民事訴訟
    法第255 條第1 項第2 款、第2 項分別別定有明文。原告起
    訴時主張被告間所為移轉不動產之債權、物權行為，害及原
    告之債權，爰依民法第244 條第1 、4 項之規定提起本訴，
    並聲明請求被告間就坐落高雄縣大寮鄉○○段潮州寮小段30
    62建號即門牌號碼高雄縣大寮鄉○○路86-16 號權利範圍全
    部之建物（下稱系爭不動產）所為贈與行為及所有權移轉行
    為應予撤銷。被告乙○○就系爭不動產，於民國97年3 月24
    日於高雄縣大寮地政事務所所為之所有權移轉登記應予塗銷
    ，並回復登記為被告己○○所有。嗣因被告抗辯其等移轉原
    因雖為贈與，惟實為買賣，係有償行為等語，原告乃追加備
    位請求，並聲明：被告間就系爭不動產所為買賣行為及所有
    權移轉行為應予撤銷。被告乙○○就系爭不動產，於97年3
    月24日於高雄縣大寮地政事務所所為之所有權移轉登記應予
    塗銷，並回復登記為被告己○○所有。經查，原告追加之請
    求，同係本於被告間移轉系爭不動產行為害及原告之債權之
    相同事實，核其請求之基礎事實係為同一，且被告並未異議
    而為言詞辯論，揆諸前揭規定，原告之追加，自無不合，應
    予准許。
貳、實體事項
一、原告主張：訴外人黃國典邀配偶即被告己○○為連帶保證人
    向原告貸得2 筆借款共計新臺幣（下同）360 萬元，因黃國
    典於97年4 月22日起未依約還款，債務已視為全部到期，經
    原告聲請臺灣雲林地方法院（下稱雲林地院）對黃國典及己○○就欠款3,526,000 元本息（下稱系爭債權一）核發支付
    命令確定。另己○○因於90年6 月11日邀黃國典為連帶保證
    人，向原告借款2 筆，共計14,600,000元，惟繳至97年4 月
    11日之利息後，即未依約還款款，並積欠本金共14,390,000
    元（下稱系爭債權二）。詎己○○為逃避日後強制執行，竟
    先於97年3 月10日將其所有之系爭不動產，以贈與為原因，
    移轉登記予乙○○，此舉已害及原告之債權。被告2 人雖抗
    辯係己○○前向乙○○借貸131 萬元，乃將系爭不動產過戶
    予乙○○，惟提出之匯款資料其中121 萬元皆非被告間之轉
    匯，且多係匯入黃國典帳戶內，難認其等確有債權債務關係
    存在。又黃國典借款時，己○○有意提供系爭不動產作為擔
    保，但因該系爭不動產未保存登記，所以僅就基地設定抵押
    ，但己○○有簽切結書可就系爭不動產一併執行；而系爭不
    動產於77年搭蓋，歷20年皆未辦保存記，卻於97年2 月19日
    辦理保存登記，隨即於同年3 月10日贈與乙○○，並對原告
    之借款亦僅繳至同年4 月間即未繳，顯係事先規劃之脫產行
    為。又系爭不動產坐落之土地係原告之抵押物，將來執行該
    抵押物時，將因本件贈與行為造成拍賣不點交之情況，影響
    土地以合理價格售出。原告復由系爭不動產之承租人即訴外
    人許金在陳述，足認承租人與己○○間之租賃關係已為不定
    期租約，且未言及換約，足認被告間所有權移轉之行為，純
    係令原告難以拍出抵押物。是己○○及黃國典既尚欠原告14
    ,390,000 元 及3,526,000 元，而己○○之另一抵押物鑑價
    為5,908,000 元，二拍時以5,365,000 元賣出，顯無足償還
    債務，故被告間之贈與行為嚴重侵害原告債權。縱認被告間
    之買賣行為屬實，但債務人之財產為其債務之總擔保，己○○又為乙○○之岳母，乙○○應知系爭不動產坐落土地係原
    告之抵押物，並應知所為之移轉行為將使原告抵押物難以拍
    出，且乙○○僅以10萬元匯款購得系爭不動產，其等所為上
    開買賣，嚴重損及原告之債權。爰依民法第244 條第1 、4
    項之規定提起本訴，並先位聲明：(一)被告間就系爭不動產，
    所為贈與行為及所有權移轉行為應予撤銷。(二)被告乙○○就
    系爭不動產，於97年3 月24日於高雄縣大寮地政事務所（於
    97年3 月21日以高雄縣大寮地政事務所97年寮登字第01 880
    號收件）所為之所有權移轉登記應予塗銷，並回復登記為被
    告己○○所有。(三)訴訟費用由被告負擔。如本院認被告間之
    買賣行為屬實，爰依同條第2 項規定，備位聲明：(一)被告間
    就系爭不動產，所為買賣行為及所有權移轉行為應予撤銷。
    (二)被告乙○○就系爭不動產，於97年3 月24日於高雄縣大寮
    地政事務所所為之所有權移轉登記應予塗銷，並回復登記為
    被告己○○所有。(二)訴訟費用由被告負擔。
二、被告則以：
  (一)被告己○○則以：系爭不動產所有權移轉名義上雖為贈與，
    惟實際係伊前向乙○○借款，乙○○自94年起至96年間止透
    過個人或配偶丁○○或其妹陳梨貞之帳戶，陸續借貸131 萬
    元予伊，伊無力償還，乃以系爭不動產作為抵償，屬有償之
    買賣行為；伊因未諳法律，委託代書先行辦理保存登記再辦
    理過戶，未即時將代書以「贈與」為移轉原因部分更正，然
    被告2 人間之移轉系爭不動產所有權登記之行為，確非基於
    無償之贈與契約，而係有償之買賣。又一般借貸之資金經由
    他人帳戶轉匯者，所在多有，原告主張不能將他人間轉匯之
    121 萬加計於被告間之債權債務關係，顯屬無據。再黃國典
    向被告借貸時已有數筆不動產足供擔保，伊主動欲以系爭不
    動產作為擔保，經原告認無價值而未設定抵押權，且未予估
    價，則原告當初評估該土地擔保品即未將系爭不動產估算在
    內，伊又因對乙○○有債務而約定抵債，自無脫產或侵害原
    告債權之情。且伊移轉系爭不動產時，黃國典之繳款仍正常
    ，並無害及原告之債權。原告主張依據民法第244 條規定，
    請求撤銷被告間債權行為與所有權移轉之物權行為應無理由
    等語，資為抗辯。並聲明：1.原告之訴駁回。2.訴訟費用由
    原告負擔。
  (二)被告乙○○則以：己○○打電話向其借款，其工作繁忙，由
    配偶丁○○及其妹陳梨貞匯款，嗣未還款，被告間乃以買賣
    系爭不動產抵償債務，事實如己○○所述等語，資為抗辯。
    並聲明：1.原告之訴駁回。2.訴訟費用由原告負擔。
三、兩造不爭執事項：
  (一)系爭債權一、二有臺灣雲林地方法院97年度促字第6714號支
    付命令、97年度促字第6332號支付命令及確定證明書2 紙在
    卷可參。
  (二)系爭不動產原為被告己○○所有，現為被告乙○○所有，登
    記原因為贈與，原因發生日期為97年3 月10日，登記日期為
    97年3 月24日，有所有權移轉登記資料及土地登記謄本在卷
    可參。
四、本件爭執事項：
  (一)被告間之移轉行為究為有償或無償？又有無害及原告債權？
  (二)原告依民法第244 條規定，請求撤銷被告間就系爭不動產所
    為贈與行為及所有權移轉行為，並塗銷所有權移轉登記有無
    理由？
  (三)如無理由，原告依民法第244 條規定，請求撤銷被告間就系
    爭不動產所為買賣行為及所有權移轉行為，並塗銷所有權移
    轉登記有無理由？
五、本院之判斷：
  (一)被告間之移轉行為究為有償或無償？又有無害及原告債權？
  1.原告主張己○○向原告借款，並擔任向原告借款之訴外人黃
    國典之連帶保證人，且己○○及黃國典均自97年4 月繳息後
    ，即未依約還款，己○○為逃避日後強制執行，先於97年3
    月24日將其所有之系爭不動產，以贈與為原因，無償移轉登
    記予乙○○，此舉已害及原告之債權等語。業據原告提出雲
    林地院97年度司促字第6714號支付命令、97年度促字第6332
    號支付命令、支付命令聲請書影本2 份及確定證明書2 份、
    建物登記謄本影本1 份、系爭不動產異動索引影本1 份（見
    本院卷第6 頁至第12頁、第75頁至78頁）為證，被告對上開
    證物之真正亦不爭執，堪信原告主張己○○積欠原告債務，
    並因擔任黃國典之連帶保證人而積欠原告債務之事實，以及
    己○○於97年3 月24日已將系爭不動產以贈與為原因，無償
    移轉登記予乙○○之事實屬實。
  2.被告己○○、乙○○固抗辯：系爭不動產移轉原因雖為贈與
    ，惟實際係己○○向乙○○借款，乙○○自94年起至96年間
    止透過個人或配偶丁○○或其妹陳梨貞之帳戶，陸續借貸13
    1 萬元予己○○，嗣以系爭不動產作為抵償債務，屬有償之
    買賣行為等語，並據提出己○○存摺帳戶資料、黃國典支票
    存款帳戶資料及交易明細影本8 紙、乙○○、丁○○帳戶交
    易明細影本、匯款條影本、取款條影本、匯款申請書影本等
    件為證（見本院卷第57頁至第61頁、第124 頁至第131 頁。
    惟觀諸該等資料，僅有1 筆10萬元匯款係由乙○○匯款予己○○，其餘之121 萬元之匯款，皆非被告間之轉匯行為，部
    分款項尚且來自其配偶即丁○○之存款（見本院卷第127 頁
    ），則被告上開抗辯已難遽信。又乙○○匯款10萬元予己○○之原因多有，且乙○○承稱其與己○○並無書立任何借據
    （見本院卷第137 頁），其等是否確有債權債務關係，亦非
    無疑。再由乙○○或陳稱：己○○借款後均未清償而不了了
    之，乃以系爭不動產作價抵債云云；或稱：己○○曾於97年
    11月間償還20,000元、5,000 元，因為有時還會再借來借去
    云云；或又由訴訟代理人改稱：己○○係於96年11月還款（
    20,000元、5,000 元），先前所言有誤，應予更正云云（見
    本院卷第137 頁、第161 頁）；先後所陳不一，已難信其何
    次所述屬實。倘若其於最後言詞辯論時所陳己○○已於96年
    11月還款20,000元、5,000 元為真，則乙○○理應將借款本
    金扣除已還款之25,000元（乙○○自稱借款無利息），再以
    實際債務追償，何以始終抗辯己○○迄今仍積欠其1,310,00
    0 元，乃以系爭不動產之買賣價款抵償債務，所陳及抗辯均
    諸多矛盾，難以採信。又按諸常情，如乙○○所辯其等以該
    等借款債權作為系爭不動產之對價，理應就對價之數額及抵
    充方式為具體之約定，然被告間就系爭不動產之對價究為若
    干，及支付、抵充之方式均未明確具體說明；且被告間所陳
    之借款債權核與卷附所有權移轉登記申請書所載贈與權利價
    值亦不相當（見本院卷第44頁），均與常情未符，益徵被告
    抗辯乙○○對己○○有借款債權，乃以之為系爭不動產移轉
    登記之對價云云，殊無可取。再者，我國不動產物權以登記
    為其公示方法，系爭不動產原既登記為己○○所有，且以贈
    與為原因而移轉登記為乙○○所有，乙○○復無法證明其對
    於系爭不動產原有所有權或以相當對價取得系爭不動產之事
    實，已如前述；則原告主張乙○○乃無償取得系爭不動產之
    移轉登記，被告間之移轉行為係屬無償行為，自屬有據，被
    告上開抗辯，核無足採。
  3.按債務人所為之無償行為，有害及債權者，債權人得聲請法
    院撤銷之。民法第244 條第1 項定有明文。所謂「害及債權
    」乃因債務人之行為，致債權不能獲得滿足，亦即因債務人
    之行為致積極的減少財產或消極的增加債務，而使債權陷於
    清償不能或困難或遲延之狀態而言。次按債權人得依民法第
    244 條規定行使撤銷權，以其債權於債務人為詐害行為時，
    業已存在者為限（最高法院62年臺上字第2609號判例意旨參
    照），又債權如係成立於詐害行為以前，而為詐害行為時，
    債務雖尚未屆清償期，債權人仍得行使上開之撤銷權。再按
    連帶債務人對於債權人應各負全部給付之責，是在債務未受
    清償前，連帶債務人中之一人所為之詐害行為，債權人自得
    對之依民法第244 條第1 項、第2 項之規定撤銷之。至於其
    他連帶債務人有資力與否，應非所問（最高法院88年度台上
    字第1302號判決意旨參照）。經查：
  (1)訴外人黃國典向原告借款2 筆，己○○為黃國典之連帶保證
    人，為己○○所不爭執，並有前開支付命令聲請狀、97年度
    促字第6714號支付命令及確定證明書在卷可參。則己○○應
    與黃國典負連帶清償責任，且伊債務亦非俟主債務不履行時
    始發生。而被告間之財產移轉行為是否有害於債權，應依連
    帶保證人己○○個人之財產，是否因系爭房地之移轉行為，
    致債權人即原告受償困難而論之。如連帶債務人處分財產時
    ，因此而致債權人之債權將來受償困難，即使主債務人仍然
    按期清償利息，未發生債務不履行之情形，揆諸前揭說明，
    仍難謂債權人不得行使民法第244 條第1 項或第2 項之撤銷
    權。從而，己○○抗辯就系爭不動產之移轉行為發生於97年
    3 月24日，當時黃國典尚未發生未繳本息之情形，原告即不
    得主張撤銷等語，尚非可採。
  (2)又己○○本身亦積欠原告14,390,000元之債務，為伊所不爭
    執，已如前述；是加計伊擔任黃國典之連帶保證人之債務，
    伊積欠之債務金額高達17,916,000元。而債務人之財產為債
    務之總擔保，己○○當不得任意處分或減少財產，以免害及
    原告債權。又原告主張黃國典借款時，己○○有意提供系爭
    不動產作為擔保，但因該系爭不動產未保存登記，所以僅就
    基地設定抵押，應允日後可就系爭不動產一併執行，已提出
    己○○親簽之切結書足證（見本院卷第74頁），堪信為真，
    己○○自應依切結書約定行之，始符誠信。而觀諸系爭不動
    產歷經20年皆未辦理保存登記，己○○卻於97年2 月19日辦
    理保存登記，隨即於同年3 月間即將之贈與予乙○○，不顧
    先前與原告於切結書之約定，復對上開債務僅繳息至次月即
    同年4 月即未再繳納，顯係有計畫之減少財產。是原告主張
    己○○此舉，係被告間事先規劃之脫產行為，有害及原告債
    權，應足採信。己○○空言抗辯系爭不動產係原告認無價值
    而未設定，自非擔保範圍，而伊因對乙○○有債務而約定抵
    債，並無脫產或侵害原告債權云云，既與卷證不符，所辯核
    無足採。
  (3)又己○○將系爭不動產無償贈與乙○○後，其名下之財產為
    不動產5 筆及證券投資所得，此有本院依職權調取之己○○
    財產所得調件明細表附卷可參（見本院卷第21頁至第24 頁
    ）。又本院命己○○陳報上開財產所得資料之現值，經己○○具狀檢陳之土地謄本、雲林地院執行命令影本、存證信函
    及證卷存摺影本（見本院卷第164 頁至第175 頁）觀之，除
    坐落雲林縣茄西段961 號地號土地業經原告聲請雲林地院拍
    賣，並由第三人以5,413,000 元買受外，其餘3 筆均已設定
    最高限額抵押權予原告或訴外人廖美雪，且難認有餘額足供
    清償債務；又坐落雲林縣西螺鎮○○段789-11地號土地固未
    設定抵押權，惟公告現值價僅有94,500元，難認有助於原告
    債權全額受償；且己○○自承所有股票多非較有價值之證券
    ，郵局存摺亦僅餘6,093 元，足徵己○○確無足額財產以供
    清償債務。而由己○○不思依約還款，竟於97年3 月24日將
    系爭不動產無償贈與予乙○○，致使原告債權無法滿足，並
    將因系爭不動產移轉行為，導致日後影響系爭不動產基地拍
    定價格，足見故被告間就系爭不動產所為之無償贈與行為，
    確已損害原告之債權，彰彰甚明。
  (二)原告依民法第244 條規定，請求撤銷被告間就系爭不動產所
    為贈與行為及所有權移轉行為，並塗銷所有權移轉登記有無
    理由？
  1.按債務人所為之無償行為，有害及債權者，債權人得聲請法
    院撤銷之。又債權人依第1項或第2項之規定聲請法院撤銷時
    ，得並聲請命受益人或轉得人回復原狀。前條撤銷權，自債
    權人知有撤銷原因時起，1 年間不行使，或自行為時起經過
    10年而消滅。民法第244 條第1 項、第4 項前段、第245 條
    分別定有明文。
  2.己○○係於97年3 月10日將系爭不動產贈與乙○○，並於同
    年3 月24日辦畢所有權移轉登記，而被告係於同年9 月18日
    提起本件訴訟（見本院卷第54頁、第3 頁），是被告提起本
    件訴訟，自未逾前開1 年之除斥期間。
  3.己○○為贈與行為時，既已有負債大於資產而無法足額清償
    債務之情，猶將系爭不動產無償贈與予乙○○，其行為當時
    ，顯然有害於原告債權，則原告依民法第244 條第1 項、第
    4 項規定，請求撤銷上訴人就系爭不動產所為無償贈與之債
    權行為及所有權移轉登記之物權行為，並請求乙○○塗銷所
    有權移轉登記，回復為己○○所有，自屬有據，應予准許。
  (三)又本件原告訴請撤銷被告間贈與系爭房屋之債權行為、所有
    權移轉登記之物權行為，並依同條第4項規定，請求乙○○
    回復原狀，既屬有理由，則關於上開爭點(三)，即無庸再行審
    論，亦併指明。
六、綜上所陳，原告先位之請求被告間於97年3 月10日就系爭不
    動產所為贈與之債權行為及所有權移轉之物權行為應予撤銷
    ；以及乙○○應將前項不動產於97年3 月21日以高雄縣大寮
    地政事務所97年寮登字第01880 號收件、民國97年3 月24日
    所為之所有權移轉登記予以塗銷，回復登記為己○○所有，
    為有理由，應予准許。又本件原告先位之訴既已獲勝訴判決
    ，本院就其備位請求，自毋庸再予審酌，亦併指明。
七、據上論結，原告之訴為有理由，依民事訴訟法第78條、第85
    條第1項前段，判決如主文。
中    華    民    國    98    年    4     月    15    日
                  民事第四庭  審判長法  官  林玉心
                                    法  官  王奕勛
                                    法  官  楊淑珍
正本係照原本作成。
如不服本判決，應於送達後20日內，向本院提出上訴狀並表明上
訴理由，如於本判決宣示後送達前提起上訴者，應於判決送達後
10日內補提上訴理由書（須附繕本）。
中    華    民    國    98    年    4     月    15    日
                                   書記官  吳良美


司法院資訊處製作；財團法人民間司法改革基金會備份。
